ACORDAO-COMPLETO-2411721

ACÓRDÃO 6204/2020 ATA 17/2020 - SEGUNDA CÂMARA

VISTOS, relatados e discutidos atos de aposentadoria de ex-servidores da Fundação Universidade Federal de Uberlândia.
ACORDAM os ministros do Tribunal de Contas da União, reunidos em sessão da 2ª Câmara, ante as razões expostas pela relatora, e com fundamento nos arts. 71, incisos III e IX, da Constituição Federal de 1988, 1º, inciso V, 39, inciso II, e 45 da Lei 8.443/1992, 1º, inciso VIII, 259, inciso II, e 262 do Regimento Interno, 8º da Resolução TCU 206/2007 e 19 da Instrução Normativa TCU 78/2018, bem como na Súmula TCU 106, em:
9.1. considerar legais os atos de aposentadoria de Márcia Aparecida de Jesus Teixeira, Noêmia Ferreira Mendes e de Paulo César Azevedo e ordenar-lhes o registro;
9.2. considerar ilegais os atos de aposentadoria de Monísia de Queluz Costa e de Nilda José Correia e negar-lhes registro;
9.3. dispensar a reposição das importâncias indevidamente recebidas de boa-fé pelas beneficiárias dos atos considerados ilegais até a data da notificação desta deliberação à unidade jurisdicionada;
9.4. determinar à Universidade Federal de Uberlândia, quanto aos atos impugnados, que:
9.4.1. no prazo de 15 (quinze) dias, a contar da ciência desta deliberação, cesse pagamentos correspondentes, sob pena de ressarcimento das quantias pagas indevidamente e responsabilização solidária da autoridade competente;
9.4.2. comunique às interessadas a deliberação deste Tribunal e as alerte de que o efeito suspensivo proveniente de eventual interposição de recursos no TCU não as eximirá da devolução dos valores indevidamente recebidos após a notificação, em caso de não provimento dos apelos;
9.4.3. no prazo de 30 (trinta) dias, a contar da ciência deste acórdão, encaminhe a este Tribunal, por cópia, comprovantes das datas em que as interessadas dele tomarem conhecimento;
9.4.4. no prazo de 30 (trinta) dias, a contar da ciência deste acórdão, emita novos atos, em que sejam suprimidas as irregularidades verificadas, e os submeta ao TCU para nova apreciação;
9.4.5. avalie se a inativa Monísia de Queluz Costa, em face da exclusão do tempo insalubre laborado após a Lei 8.112/90, poderá continuar aposentada com base em algum outro fundamento legal ou deverá retornar à ativa, devendo ser enviado novo formulário à consideração desta Corte de Contas, pelo sistema e-Pessoal, em caso de concessão de aposentadoria sob outro fundamento;
9.4.6. retifique os proventos da inativa Nilda José Correia, de forma que passe a corresponder à proporcionalidade de 27/30, ante a exclusão de 1 ano, 7 meses e 17 dias, computados indevidamente, enviando novo formulário à apreciação deste Tribunal, por intermédio do sistema e-Pessoal.

Processo consolidado com aposentadorias deferidas pela Fundação Universidade Federal de Uberlândia.

Segunda Câmara

3. Interessados: Monísia de Queluz Costa (CPF XXX.858.996-XX), Márcia Aparecida de Jesus Teixeira (CPF XXX.422.846-XX), Nilda José Correia (CPF XXX.052.476-XX), Noêmia Ferreira Mendes (CPF XXX.131.636-XX) e Paulo César Azevedo (CPF XXX.139.566-XX).

13.1. Ministros presentes: Augusto Nardes (na Presidência), Aroldo Cedraz, Raimundo Carreiro e Ana Arraes (Relatora).
13.2. Ministros-Substitutos presentes: Marcos Bemquerer Costa e André Luís de Carvalho.

ANA ARRAES

Reproduzo como relatório a instrução da unidade técnica, a qual contou com a anuência de seu corpo dirigente, seguido do parecer do Ministério Público junto ao TCU:
"INTRODUÇÃO
1.	Trata-se de atos de concessão de aposentadoria de Márcia Aparecida de Jesus Teixeira, Monisia de Queluz Costa, Nilda José Correia, Noemia Ferreira Mendes e Paulo César Azevedo, ex-servidores da Fundação Universidade Federal de Uberlândia.
2.	Os atos foram submetidos, para fim de registro, à apreciação do Tribunal de Contas da União (TCU) , de acordo com o art. 71, inciso III, da Constituição Federal. O cadastramento e a disponibilização ao TCU ocorreram por intermédio do Sistema de Apreciação e Registro de Atos de Admissão e Concessões, na forma dos arts. 2º, caput e incisos I a VI, e 4º, caput, da Instrução Normativa - TCU 78/2018.
EXAME TÉCNICO
Procedimentos preliminares aplicados
3.	Os procedimentos para exame, apreciação e registro de atos de pessoal encontram-se estabelecidos na Instrução Normativa TCU 78/2018 e na Resolução TCU 206/2007. Essas normas dispõem, respectivamente, em seus arts. 4º, § 2º, e 3º, § 3º que os atos de pessoal disponibilizados por meio do Sistema de Apreciação e Registro de Atos de Admissão e Concessões devem ser submetidos a crítica preliminar automatizada do próprio sistema, com base em parâmetros predefinidos.
4.	Relativamente aos atos de concessão de aposentadoria, as rotinas de crítica das informações cadastradas no Sistema de Apreciação e Registro de Atos de Admissão e Concessões foram elaboradas e validadas levando-se em conta as peculiaridades desses atos. Os itens de verificação do sistema compreendem prazos e fundamentos legais, assim como eventuais ocorrências de acumulação. Trata-se de verificações mais abrangentes, minuciosas e precisas do que aquelas que podem ser realizadas por mãos humanas, proporcionando um nível de segurança ainda maior.
5.	Além da crítica automatizada, há verificação humana adicional no caso de haver alertas do sistema ou informações não formatadas, como esclarecimentos do gestor ou do controle interno.
6.	As críticas também consideram os registros do Sistema Integrado de Administração de Recursos Humanos (Siape) . O Siape disponibiliza informações atualizadas sobre as parcelas que integram os proventos, diferentemente, portanto, do Sistema de Apreciação e Registro de Atos de Admissão e Concessões, que informa as parcelas no momento do registro do ato.
7.	Essa confrontação com o Siape provê uma visão atual e verdadeira da situação, o que permite descaracterizar irregularidades e inconsistências que, embora constantes do Sistema de Apreciação e Registro de Atos de Admissão e Concessões, já foram corrigidas.
Exame das constatações
8.	Antes da análise individualizada de cada ato de aposentadoria dos autos, cabe esclarecer o posicionamento desta Corte de Contas e da jurisprudência do Supremo Tribunal Federal quanto à contagem ponderada de tempo de serviço (contribuição) em decorrência de atividades laborais exercidas em condições especiais passíveis de prejudicar a saúde ou a integridade física após o advento da Lei 8.112/1990, com fundamento nos Mandados de Injunção 880-9, 1071-4, 1442-6 e 3389 do Supremo Tribunal Federal e também da contagem ponderada para servidores que laboraram, como celetistas e antes da publicação da Lei 8.112/1990, em condições insalubres.
9.	No que concerne à contagem ponderada de tempo de serviço prestado em condições insalubres, antes do advento do Regime Jurídico Único, o entendimento deste Tribunal firmado no Acórdão 2008/2006-TCU-Plenário (Ministro-Relator Walton Alencar Rodrigues) é no sentido de ser possível a contagem de tempo de serviço para concessão de aposentadoria estatutária com o aproveitamento de tempo especial prestado sob condições insalubres, perigosas ou penosas. 
10.	Assim, o servidor público que exerceu, como celetista, no serviço público, atividades insalubres, penosas ou perigosas, em período anterior à vigência da Lei 8.112/90, tem direito à contagem especial de tempo de serviço para efeito de aposentadoria.
11.	Além disso, por intermédio do Acórdão 911/2014-TCU-Plenário - TCU, de relatoria do Ministro Benjamin Zymler, este Tribunal deixou assente que, mesmo observando os parâmetros do Acórdão 2008/2006-TCU-Plenário, a contagem especial de tempo prestado em condições insalubres para servidores ocupantes de cargos de natureza estritamente administrativa somente poderá ocorrer se estiver efetivamente demonstrada a existência de risco ou de agentes nocivos à saúde no local de trabalho, devidamente atestado por laudo pericial.
12.	Apenas a título de racionalidade administrativa, esta Corte de Contas tem aceitado, sem necessidade de comprovação, a averbação do tempo de atividade insalubre realizada de ofício pelo órgão de origem em relação a cargos cujo exercício, presume-se, envolve atividades de risco para a higidez física, como no caso dos servidores que trabalham na área de saúde a exemplo dos médicos, odontólogos, auxiliares de enfermagem e agentes de saúde pública, conforme dito pelo Ministro-Relator no voto condutor do Acórdão 911/2014-TCU-Plenário. 
13.	No que tange à contagem ponderada de períodos de contribuição após a publicação da Lei 8.112/1990, o Supremo Tribunal Federal (STF) concedeu ordens injuncionais para reconhecer a mora do Poder Público quanto à edição da lei que disciplina o artigo 40, § 4º, inciso III, da Constituição Federal, garantindo aos filiados da entidade sindical o direito de ter seus pedidos de aposentadoria especial analisados pela autoridade administrativa competente à luz do artigo 57 da Lei n. 8.213/1991.
14.	Resolvendo a questão da mora legislativa quanto ao disposto do artigo 40, § 4º, inciso III, da Constituição Federal, o STF editou a Súmula Vinculante 33, onde foi suprida a lacuna deixada pelo Poder Público relativa à edição da lei complementar que regulamenta o supramencionado dispositivo constitucional. 
15.	A Súmula Vinculante 33 possui o seguinte conteúdo: 
'Aplica-se ao servidor público, no que couber, as regras do regime geral da previdência social sobre aposentadoria especial de que trata o artigo 40, § 4º, inciso III, da Constituição Federal, até a edição de lei complementar específica.' (grifo nosso) 
16.	Assim, o argumento de que não há edição de lei complementar que regulamente o artigo 40, § 4º, inciso III, da Constituição Federal, para se aceitar o deferimento de aposentadoria especial não mais se sustenta, considerando o conteúdo da Súmula Vinculante 33 do STF.
17.	É preciso esclarecer que os MI 880-9 e a Súmula Vinculante 33 reconhecem a omissão legislativa do artigo 40, § 4º, inciso III, da Constituição Federal. Assim, para as aposentadorias estatutárias especiais deferidas com base nesse fundamento, deverão ser observados os mesmos critérios para as aposentadorias especiais deferidas àqueles vinculados ao regime geral de previdência social, nos termos do artigo 57 da Lei n. 8.213/1991.
18.	Desse modo, não é possível a averbação de tempo insalubre após o advento da Lei 8.112/1990 e o aproveitamento para a aposentadoria de servidores com fundamento no art. 3º da Emenda Constitucional 47. Pois, não se trata da aposentadoria especial referida no artigo 40, § 4º, inciso III, da Constituição Federal, que está regulamentada pelos MIs 880-9 (além dos Mandados de Injunção 1071-4, 1442-6 e 3389) e Súmula Vinculante 33.
19.	O próprio STF já decidiu que a concessão de aposentadoria especial prevista no art. 40, § 4º da Constituição Federal, não garante a contagem ponderada de tempo de serviço diferenciada ao servidor público, mas tão somente o efetivo gozo da aposentadoria especial:
Conversão de tempo especial em comum e Súmula Vinculante 33
'Saliente-se, ademais, que a Súmula Vinculante 33 apenas garantiu aos servidores públicos o direito de aposentadoria especial, mas não a conversão do tempo de serviço especial em comum. Confira-se a redação do enunciado: (...) 
De fato, o Supremo Tribunal Federal, por reiteradas vezes, em sede de mandado de injunção (em que se firmou o entendimento consubstanciado na Súmula Vinculante 33) , se pronunciou acerca da ilegitimidade da utilização dessa via processual com o fim de se obter desde logo a contagem diferenciada de tempo de serviço para servidores públicos.' ARE 793.144 ED-segundos, Relator Ministro Teori Zavascki, Segunda Turma, julgamento em 30.9.2014, DJe de 13.10.2014.
Mandado de injunção e contagem diferenciada de tempo'
Com efeito, a jurisprudência dessa Corte assentou o não cabimento de mandado de injunção que visa a contagem diferenciada e posterior averbação de tempo do serviço prestado em condições especiais, uma vez que não há previsão constitucional da referida contagem.' MI 1.278 AgR, Relator Ministro Gilmar Mendes, Tribunal Pleno, julgamento em 30.4.2014, DJe de 19.5.2014.
20.	Cumpre ainda citar para a análise dos atos em tela a Súmula TCU 245 na qual o TCU firmou o entendimento de que é irregular a conversão, com ponderação, de tempo de magistério para a obtenção de aposentadoria, consoante a seguinte redação:
Não pode ser aplicada, para efeito de aposentadoria estatutária, na Administração Pública Federal, a contagem ficta do tempo de atividades consideradas insalubres, penosas ou perigosas, com o acréscimo previsto para as aposentadorias previdenciárias segundo legislação própria, nem a contagem ponderada, para efeito de aposentadoria ordinária, do tempo relativo a atividades que permitiriam aposentadoria especial com tempo reduzido.
21.	Constitui exceção a essa regra, a atividade docente exercida até 9/7/1981. É que a atividade de magistério, classificada como penosa pelo Decreto 53.831/1964 (o que, automaticamente, ensejava a contagem ponderada do tempo de serviço) , deixou de ser com a promulgação da Emenda Constitucional 18/1981. Esse entendimento foi reconhecido pelo STF, consoante as decisões a seguir transcritas:
'PREVIDENCIÁRIO. AGRAVO REGIMENTAL NO RECURSO EXTRAORDINÁRIO COM AGRAVO. MAGISTÉRIO. CONVERSÃO DO TEMPO DE SERVIÇO ESPECIAL EM COMUM. SERVIÇO PRESTADO ANTES DA EC 18/81. POSSIBILIDADE. 1. No regime anterior à Emenda Constitucional 18/81, a atividade de professor era considerada como especial (Decreto 53.831/64, Anexo, Item 2.1.4) . Foi a partir dessa Emenda que a aposentadoria do professor passou a ser espécie de benefício por tempo de contribuição, com o requisito etário reduzido, e não mais uma aposentadoria especial. 2. Agravo regimental a que se dá parcial provimento' (ARE 742005 AgR, Rel. Min. Teori Zavascki, Segunda Turma, DJE 1/4/2014) .
'Recurso extraordinário com agravo. Repercussão geral da questão constitucional reconhecida. Reafirmação de jurisprudência. 2. Direito Previdenciário. Magistério. Conversão do tempo de serviço especial em comum. 3. Impossibilidade da conversão após a EC 18/81. Recurso extraordinário provido' (ARE 703.550 AgR, Rel. Min. Gilmar Mendes, Plenário, DJE 21/10/2014) .
22.	Desse modo, não pode ser aplicada, para efeito de aposentadoria estatutária, na Administração Pública Federal, a contagem ficta do tempo de atividades consideradas insalubres, penosas ou perigosas, com o acréscimo previsto para as aposentadorias previdenciárias segundo legislação própria, nem a contagem ponderada, para efeito de aposentadoria ordinária, do tempo relativo a atividades que permitiriam aposentadoria especial com tempo reduzido.
23.	Considerando o entendimento exposto sobre a matéria, passa-se a análise de cada ato de aposentadoria.
Análise do ato de concessão de aposentadoria de Márcia Aparecida de Jesus Teixeira (CPF XXX.422.846-XX) 
24.	Quanto ao ato inicial de aposentadoria da interessada, a entidade de origem utilizou critérios de contagem ponderada de tempo de serviço para uma aposentadoria que utilizou fundamento diverso daquele amparado pela Súmula Vinculante 33 e ordens injuncionais deferidas, além de contagem ponderada de tempo de exercício de cargo, como celetista, até o advento da Lei 8.112/1990.
25.	 A vigência do ato de aposentadoria da interessada ocorreu em 2/4/2012, data em que a interessada contava com 32 anos, 4 meses e 15 dias de contribuição no órgão, 3 anos, além de 2 meses e 14 dias de licenças que são contadas como de efetivo exercício para a aposentadoria.
26.	A Unidade Jurisdicionada averbou ainda 4 anos, 5 meses e 10 dias com fundamento em Mandado de Injunção e 2 anos, 3 meses e 2 dias de tempo insalubre até o advento da Lei 8.112/1990.
27.	Por este motivo, o controle interno emitiu parecer pela ilegalidade.
28.	No caso em tela, entendemos que foi indevida a averbação de contagem ponderada de tempo de serviço prestado em condições insalubres com fundamento em ordens injuncionais, pois a interessada não se aposentou com fundamento no artigo 40, § 4º, inciso III, da Constituição Federal e sim com fundamento no art. 3º da Emenda Constitucional 47/2005.
29.	A interessada aposentou-se em cargo da área de saúde (Técnico em Enfermagem) e entrou no serviço público federal em 4/9/1979 para o exercício do mesmo cargo. Desta forma, infere-se que exerceu atividade insalubre desde sua admissão no cargo, como celetista, até a publicação da Lei 8.112/1990. Desse modo, a averbação de 2 anos, 3 meses e 3 dias realizada pela Universidade Federal de Uberlândia é escorreita.
30.	Contudo, expurgando-se o tempo averbado com fundamento em Mandado de Injunção, a ex-servidora não conta com tempo de contribuição para a aposentadoria com o fundamento em que o ato foi emitido (art. 3º da Emenda Constitucional 47/2005) e, desta forma, pode ser considerado ilegal, com a consequente negativa de registro.
Análise do ato de concessão de aposentadoria de Monisia de Queluz Costa (CPF XXX.858.996-XX) 
31.	Quanto ao ato inicial de aposentadoria da interessada, a Universidade Federal de Uberlândia utilizou critérios de contagem ponderada de tempo de serviço para uma aposentadoria que utilizou fundamento diverso daquele amparado pela Súmula Vinculante 33 e ordens injuncionais deferidas, além de contagem ponderada de tempo de exercício de cargo, como celetista, até o advento da Lei 8.112/1990.
32.	 A vigência do ato de aposentadoria da interessada ocorreu em 2/4/2012, data em que a interessada contava com 23 anos, 11 meses e 21 dias de contribuição no órgão, além de 2 anos, 1 mês e 12 dias de licenças que são contadas para efeito de aposentadoria.
33.	A Unidade Jurisdicionada averbou ainda 4 anos, 3 meses e 6 dias com fundamento em Mandado de Injunção e 11 meses e 17 dias de tempo insalubre até o advento da Lei 8.112/1990.
34.	Por este motivo, o controle interno emitiu parecer pela ilegalidade.
35.	Considerando a jurisprudência desta Egrégia Corte e do STF, entendemos que a averbação de contagem ponderada de tempo de serviço prestado em condições insalubres com fundamento em ordens injuncionais foi indevida, pois a interessada não se aposentou com fundamento no artigo 40, § 4º, inciso III, da Constituição Federal e sim com fundamento no art. 3º da Emenda Constitucional 47/2005.
36.	A interessada aposentou-se em cargo da área de saúde (Auxiliar de Enfermagem) e entrou no serviço público federal em 12/3/1986 para o exercício do mesmo cargo. Desta forma, infere-se que exerceu atividade insalubre desde sua admissão no cargo, como celetista, até a publicação da Lei 8.112/1990. Desse modo, a averbação de 11 meses e 17 dias realizada pela Universidade Federal de Uberlândia é escorreita.
37.	Contudo, expurgando-se o tempo averbado com fundamento em Mandado de Injunção, a ex-servidora não conta com tempo de contribuição para a aposentadoria com o fundamento em que o ato foi emitido (art. 3º da Emenda Constitucional 47/2005) e, desta forma, pode ser considerado ilegal, com a consequente negativa de registro.
Análise do ato de concessão de aposentadoria de Noemia Ferreira Mendes (CPF XXX.131.636-XX) 
38.	Quanto ao ato inicial de aposentadoria da interessada, a Unidade Jurisdicionada utilizou critérios de contagem ponderada de tempo de serviço para uma aposentadoria que utilizou fundamento diverso daquele amparado pela Súmula Vinculante 33 e ordens injuncionais deferidas (3 anos, 5 meses e 16 dias) . 
39.	 A vigência do ato de aposentadoria da interessada ocorreu em 30/4/2012, data em que a interessada contava com 33 anos, 7 meses e 25 dias de contribuição no órgão, além de 1 mês e 16 dias de licenças que contam para efeito de aposentadoria. A interessada averbou ainda 7 anos, 2 meses e 17 dias de serviço público prestado em órgão municipal e 8 anos, 9 meses e 23 dias de contribuição em empresa privada, pública ou sociedade de economia mista.
40.	Devido a averbação de tempo insalubre sem suporte legal ou jurisprudencial, o controle interno emitiu parecer pela ilegalidade.
41.	Considerando o ato de aposentadoria da interessado, entendemos que foi indevida a averbação de contagem ponderada de tempo de serviço prestado em condições insalubres com fundamento em ordens injuncionais, pois a interessado não se aposentou com fundamento no artigo 40, § 4º, inciso III, da Constituição Federal e sim pelo art. 3º da Emenda Constitucional 47/2005. 
42.	Expurgando-se o tempo averbado com fundamento em Mandado de Injunção, a ex-servidora não conta com tempo de contribuição para a aposentadoria com o fundamento informado pela Universidade Federal de Uberlândia (art. 3º da Emenda Constitucional 47/2005) e, desta forma, o ato pode ser considerado ilegal, com a consequente negativa de registro
Análise do ato de concessão de aposentadoria de Paulo César Azevedo (CPF XXX.139.566-XX) 
43.	Quanto ao ato inicial de aposentadoria do interessado, a entidade de origem utilizou critérios de contagem ponderada de tempo de serviço para uma aposentadoria que utilizou fundamento diverso daquele amparado pela Súmula Vinculante 33 e ordens injuncionais deferidas, além de tempo ponderado em atividades insalubres até o advento da Lei 8.112/1990.
44.	 A vigência do ato de aposentadoria do interessado ocorreu em 1/4/2013, data em que o interessado contava com 38 anos, 7 meses e 3 dias de contribuição no órgão, além de 1 ano de licença-prêmio (já contada em dobro) e utilizada para fins de aposentadoria.
45.	A Unidade Jurisdicionada averbou ainda 8 anos, 6 meses com fundamento em Mandado de Injunção e 3 anos, 11 meses e 27 dias de tempo insalubre até o advento da Lei 8.112/1990.
46.	Considerando a averbação de tempo insalubre sem suporte legal e na jurisprudência, o controle interno emitiu parecer pela ilegalidade.
47.	No ato em análise, entendemos que foi indevida a averbação de contagem ponderada de tempo de serviço prestado em condições insalubres com fundamento em ordens injuncionais, pois o interessado não se aposentou com fundamento no artigo 40, § 4º, inciso III, da Constituição Federal e sim com fundamento no art. 3º da Emenda Constitucional 47/2005.
48.	Também é irregular a contagem ponderada de tempo de magistério superior até a publicação da Lei 8.112/1990, pois tal contagem só pode ser realizada até o advento da Emenda Constitucional 18/1981, ou seja, até 9/7/1981.
49.	Entretanto, expurgando-se o tempo averbado com fundamento em Mandado de Injunção e realizando a contagem ponderada do tempo que o interessado exerceu a atividade de magistério, o ex-servidor conta com tempo de contribuição para a aposentadoria com o fundamento informado pela Universidade Federal de Uberlândia (art. 3º da Emenda Constitucional 47/2005) e, desta forma, o ato pode ser considerado legal, com o consequente registro.
Análise do ato de concessão de aposentadoria de Nilda José Correa (CPF XXX.052.476-XX) 
50.	Trata-se do ato de alteração de aposentadoria da interessada. Quanto ao ato inicial de aposentadoria (ato 10500103-04-1999-000240-8) , a Corte de Contas, no âmbito do TC Processo 012.276/2007-0, de relatoria do Ministro Guilherme Palmeira, considerou legal com o consequente registro.
51.	Naquela oportunidade, a interessada solicitou a aposentadoria voluntária, com proventos proporcionais ao tempo de serviço (na proporção 25/30) .
52.  	A Universidade Federal de Uberlândia encaminhou novo ato de aposentadoria com a alteração da proporção dos proventos da interessada. Consoante consulta ao Siape, os proventos da interessada foram alterados para a proporção 29/30. 
53.	Para isso a Universidade utilizou critérios de contagem ponderada de tempo de serviço para uma aposentadoria que utilizou fundamento diverso daquele amparado pela Súmula Vinculante 33 e ordens injuncionais deferidas (1 ano, 7 meses e 17 dias) . Além disso, averbou 2 anos, 5 meses e 16 dias de tempo de exercício em atividades insalubres até o advento da Lei 8.112/1990.
54.	Devido a averbação de tempo insalubre sem suporte legal ou jurisprudencial, o controle interno emitiu parecer pela ilegalidade.
55.	Considerando o ato de alteração de aposentadoria da interessada, entendemos que foi indevida a averbação de contagem ponderada de tempo de serviço prestado em condições insalubres com fundamento em ordens injuncionais, pois a interessada não se aposentou com fundamento no artigo 40, § 4º, inciso III, da Constituição Federal. 
56.	Entretanto, a interessada aposentou-se em cargo da área de saúde (auxiliar de enfermagem) e entrou no serviço público federal, como celetista, em 6/9/1978 para o exercício do mesmo cargo. Desta forma, infere-se que exerceu atividade insalubre desde sua admissão no cargo, como celetista, até a prolação da Lei 8.112/1990. 
57.	Desse modo, a contagem ponderada realizada pela Universidade Federal de Uberlândia quanto ao período de tempo de serviço da interessada, como celetista, antes do advento da Lei 8.112/1990 é escorreita. Contudo, excluído o tempo averbado com fundamento em Mandado de Injunção, altera-se a proporção dos proventos atualmente recebidos pela interessada (de 29/30 para 27/30) e, com isso, cabe propor a apreciação do ato pela ilegalidade. 
CONCLUSÃO
58.	A abrangência e a profundidade das verificações levadas a efeito fundamentam convicção de que:
a) o ato de Márcia Aparecida pode ser considerado ilegal, tendo seu registrado negado;
b) o ato de Monisia de Queluz Costa deve ser considerado ilegal, tendo seu registro negado;
c) o ato de Noemia Ferreira Mendes deve ser considerado ilegal, tendo seu registro negado;
d) o ato de Nilda José Correa deve ser considerado ilegal, tendo seu registro negado;
e) o ato de Paulo Paulo César Azevedo deve ser considerado legal, determinando o registro do ato de aposentadoria.
59.	Deve-se dispensar a devolução dos valores indevidamente recebidos de boa-fé pelos interessados, nos termos do Enunciado 106 da Súmula de Jurisprudência deste Tribunal.
60.	Por fim, vale destacar que os atos em análise foram disponibilizados ao TCU há menos de cinco anos. Portanto, segundo o entendimento estabelecido no Acórdão 587/2011-TCU-Plenário, não é necessária a instauração do contraditório.
PROPOSTA DE ENCAMINHAMENTO
61.	Ante o exposto, com fundamento nos arts. 71, inciso III, da Constituição Federal, 1o, inciso V, e 39, incisos I e II, da Lei 8.443/1992 e 260, § 1º e 5º, do Regimento Interno do Tribunal de Contas da União, bem como art. 7º, § 4º da IN 78/2018, propõe-se:
a) considerar LEGAL e conceder o registro do ato de Paulo César Azevedo (CPF: XXX.139.566-XX) .	
b) considerar ILEGAL e recusar o registro do ato de Márcia Aparecida de Jesus Teixeira (CPF: XXX.422.846-XX) , Monisia de Queluz Costa (CPF: XXX.858.996-XX) , Nilda José Correia (CPF: XXX.052.476-XX) e Noemia Ferreira Mendes (CPF: XXX.131.636-XX) .
c) determinar à Universidade Federal de Uberlândia que:
c.1) abstenha de realizar pagamentos para os atos ora apreciado pela ilegalidade, no prazo 15 (quinze) dias, contados a partir da ciência desta deliberação, sujeitando-se a autoridade administrativa omissa à responsabilidade solidária, nos termos do art. 262, caput, do Regimento Interno do TCU;
c.2) informe às interessadas Márcia Aparecida de Jesus Teixeira, Monisia de Queluz Costa e Noemia Ferreira Mendes: 
c.2.1)   o teor do Acórdão que vier a ser prolatado, encaminhando ao TCU, no prazo de trinta dias, comprovante da data de ciência pelo respectivo interessado, nos termos do art. 4º, § 3º, da Resolução - TCU 170/2004;¿
c.2.2) caso manifestem interesse, podem se manter aposentados com base em outro fundamento legal e desde que cumpram os requisitos legais exigidos; ou poderão retornar à atividade para completar o requisito temporal para nova aposentadoria ¿ a qual, obrigatoriamente, deverá fundamentar-se nas regras vigentes no momento da nova concessão;"
O parecer do parquet foi nos seguintes termos:
	"Versam os autos sobre processo consolidado com aposentadorias deferidas pela Fundação Universidade Federal de Uberlândia - UFU.
2.	A Secretaria de Fiscalização de Pessoal - Sefip - identificou que os inativos constantes dos presentes autos obtiveram a contagem ponderada de tempo insalubre prestado sob o regime estatutário, já sob a égide da Lei n.º 8.112/90, o que contraria entendimento firmado pela Corte de Contas no Acórdão 2008/2006-TCU-Plenário. Por isso, propôs a ilegalidade e negativa de registro de todos os atos, à exceção da aposentadoria de Paulo César Azevedo (peça n.º 6) pois, mesmo com o referido cômputo irregular, ainda possui tempo de contribuição suficiente para permanecer aposentado com base no artigo 3.º da Emenda Constitucional n.º 47/2005 - pareceres uniformes acostados às peças n.ºs 8 e 9.
3.	Colocamo-nos de acordo com os fundamentos de fato e de direito suscitados na instrução a cargo da unidade técnica. Entretanto, ao percorrermos os atos de peças n.ºs 2 e 5, aferimos que, além do ex-servidor Paulo César Azevedo, as inativas Márcia Aparecida de Jesus Teixeira e Noemia Ferreira Mendes também contam tempo de contribuição suficiente para a manutenção das aposentadorias com fundamento no artigo 3.º da EC n.º 47/2005.
4.	Elaboramos o seguinte quadro com o resumo de cada caso, com dados extraídos a partir dos formulários de peças n.ºs 2/6:
	Inativo
	Tempo total aposentadoria (A) 
	Tempo M. Injunção após L. 8112 (B) 
	Tempo restante (A-B) 

	Monisia de Queluz Costa
	31a 09m 16d
	04a 03m 06d
	27a 06m 10d

	Márcia Aparecida de Jesus Teixeira
	39a 01m 01d
	04a 05m 10d
	34a 07m 21d

	Nilda José Correia
	29a 02m 04d
	01a 07m 17d
	27a 07m 17d

	Noemia Ferreira Mendes
	37a 02m 24d
	03a 05m 16d
	33a 09m 08d

	Paulo César Azevedo
	54a 11m 23d
	08a 10m 26d
	46a 00m 27d

5.	Expurgado o tempo insalubre computado indevidamente, os ex-servidores Márcia Aparecida de Jesus Teixeira, Noemia Ferreira Mendes e Paulo César Azevedo continuam atendendo os requisitos do artigo 3.º da Emenda Constitucional n.º 47/2005. Logo, os atos de peças n.ºs 3, 5 e 6 estão legais, a despeito da referida contagem indevida. Monisia de Queluz Costa não atende às exigências temporais para continuar aposentada com base no artigo 3.º da EC n.º 47/2005 e, por consequência, o ato de peça n.º 2 é ilegal. Por fim, o ato de alteração de aposentadoria de Nilda José Correia também está irregular pois, com o expurgo de 1 ano, 7 meses e 17 dias, a proporcionalidade de seus proventos deverá ser retificada, de 29/30 para 27/30.
6.	A inativa Monisia de Queluz Costa poderá verificar se atende a alguma regra de aposentadoria que lhe permita continuar inativada e, em caso negativo, somente lhe resta o retorno à ativa, ficando sujeita às regras atualmente em vigor.
7.	Ressaltamos que os formulários de peças n.ºs 2 e 4 deram entrada na Corte de Contas há menos de cinco anos, ficando dispensada a oitiva das interessadas, nos termos do entendimento previsto no Acórdão 587/2011-TCU-Plenário.
8.	Ante todo o exposto, com as vênias de estilo por divergir parcialmente do encaminhamento oferecido pela Sefip às peças n.ºs 8 e 9, esta representante do Ministério Público de Contas propõe ao Tribunal que:
	8.1. considere legais e ordene o registro aos atos iniciais de aposentadoria de Márcia Aparecida de Jesus Teixeira (CPF n.º XXX.422.846-XX) - peça n.º 3, Noemia Ferreira Mendes (CPF n.º XXX.131.636-XX) - peça n.º 5 e de Paulo César Azevedo (CPF n.º XXX.139.566-XX) - peça n.º 6;
	8.2. considere ilegal o ato inicial de aposentadoria de Monisia de Queluz Costa (CPF n.º XXX.858.996-XX) - peça n.º 2, bem como o ato de alteração de aposentadoria de Nilda José Correia (CPF n.º XXX.052.476-XX) - peça n.º 4, negando-lhes o registro e dispensado o ressarcimento das importâncias indevidamente recebidas de boa-fé pelas interessadas, nos termos do que dita a Súmula TCU n.º 106;
	8.3. determinar à Universidade Federal de Uberlândia que, no prazo máximo de 15 (quinze) dias:
	8.3.1. retifique os proventos da inativa Nilda José Correia, de forma que passe a corresponder à proporcionalidade de 27/30, ante a exclusão de 1 ano, 7 meses e 17 dias, computados indevidamente, enviando novo formulário à apreciação pela Corte de Contas, por intermédio do sistema e-Pessoal;
	8.3.2. convoque a inativa Monisia de Queluz Costa para que verifique se, com a exclusão do tempo insalubre laborado após a Lei n.º 8.112/90, atende a algum outro fundamento legal para se manter aposentada ou retorne à ativa, devendo ser enviado novo formulário à consideração da Corte de Contas, pelo sistema e-Pessoal, em caso de concessão de aposentadoria sob outro fundamento."
	É o relatório.

não há.

Procuradora-geral Cristina Machado da Costa e Silva.

APOSENTADORIA. CONTAGEM DE TEMPO INSALUBRE PRESTADO SOB O REGIME ESTATUTÁRIO, SOB A ÉGIDE DA LEI 8.112/1990. AFRONTA AO ENTENDIMENTO FIRMADO PELO ACÓRDÃO 2.008/2006 TCU-PLENÁRIO. PAGAMENTO INDEVIDO. ILEGALIDADE. DETERMINAÇÕES.

APOSENTADORIA (APOS)

Secretaria de Fiscalização de Pessoal (Sefip).

Trata-se de processo consolidado com aposentadorias deferidas pela Fundação Universidade Federal de Uberlândia.
A Secretaria de Fiscalização de Pessoal (Sefip) identificou que os inativos constantes dos presentes autos obtiveram a contagem ponderada de tempo insalubre prestado sob o regime estatutário, já sob a égide da Lei 8.112/1990, o que contraria entendimento firmado por esta Corte de Contas, no Acórdão 2008/2006-TCU-Plenário.
Em função disso, a unidade técnica, em pareceres uniformes, propôs a ilegalidade e a negativa de registro de todos os atos, à exceção do atinente à aposentadoria de Paulo César Azevedo, pois, mesmo com o referido cômputo irregular, ainda possui tempo de contribuição suficiente para permanecer aposentado com base no artigo 3º da Emenda Constitucional 47/2005.
O Ministério Público junto ao TCU (MPTCU) colocou-se de acordo com os fundamentos de fato e de direito suscitados pela unidade técnica, mas consignou que, além do ex-servidor Paulo César Azevedo, as inativas Márcia Aparecida de Jesus Teixeira e Noêmia Ferreira Mendes também contam com tempo de contribuição suficiente para a manutenção das aposentadorias com fundamento no referido artigo 3º da EC 47/2005, razão pela qual propôs a ilegalidade do ato inicial de aposentadoria de Monísia de Queluz Costa e do ato de alteração de aposentadoria de Nilda José Correia, além de ter proposto a legalidade dos demais atos avaliados.
Estou de acordo com o Parquet.
Preliminarmente, cabe esclarecer o posicionamento desta Corte e da jurisprudência do Supremo Tribunal Federal quanto à contagem ponderada de tempo de serviço (contribuição) em decorrência de atividades laborais exercidas em condições especiais passíveis de prejudicar a saúde ou a integridade física após o advento da Lei 8.112/1990, com fundamento nos Mandados de Injunção 880-9, 1071-4, 1442-6 e 3389 daquele tribunal, e também quanto à contagem ponderada para servidores que laboraram, como celetistas e antes da publicação da Lei 8.112/1990, em condições insalubres.
No que concerne à contagem ponderada de tempo de serviço prestado em condições insalubres, antes do advento do Regime Jurídico Único, o entendimento deste Tribunal, firmado no Acórdão 2008/2006-TCU-Plenário (ministro relator Walton Alencar Rodrigues) , é no sentido de ser possível a contagem de tempo de serviço para concessão de aposentadoria estatutária com o aproveitamento de tempo especial prestado sob condições insalubres, perigosas ou penosas. Assim, o servidor público que exerceu, como celetista, no serviço público, atividades insalubres, penosas ou perigosas, em período anterior à vigência da Lei 8.112/1990, tem direito à contagem especial de tempo de serviço para efeito de aposentação.
No âmbito do STF, o MI 880-9 e a Súmula Vinculante 33 reconhecem a omissão legislativa do artigo 40, § 4º, inciso III, da Constituição Federal. Assim, para as aposentadorias estatutárias especiais deferidas com base nesse fundamento, deverão ser observados os mesmos critérios para as aposentadorias especiais deferidas àqueles vinculados ao regime geral de previdência social, nos termos do artigo 57 da Lei 8.213/1991. Desse modo, não é possível a averbação de tempo insalubre após o advento da Lei 8.112/1990 nem o seu aproveitamento para aposentadorias de servidores com fundamento no art. 3º da Emenda Constitucional 47, pois não se trata da aposentadoria especial referida no artigo 40, § 4º, inciso III, da Constituição Federal, que está regulamentada pelo MI 880-9 (além dos Mandados de Injunção 1071-4, 1442-6 e 3389) e pela Súmula Vinculante 33.
Passo agora a avaliar os casos concretos destes autos.
Expurgado o tempo insalubre computado indevidamente, os ex-servidores Márcia Aparecida de Jesus Teixeira, Noêmia Ferreira Mendes e Paulo César Azevedo continuam atendendo os requisitos do artigo 3º da Emenda Constitucional 47/2005. Logo, os atos de peças 3, 5 e 6 estão legais, a despeito da referida contagem indevida. Para maior clareza, disponho o quadro seguinte, com dados extraídos a partir dos formulários de peças 2 a 6:
	Inativo
	Tempo total aposentadoria (A) 
	Tempo M. Injunção após L. 8112 (B) 
	Tempo restante (A-B) 

	Monísia de Queluz Costa
	31a 09m 16d
	04a 03m 06d
	27a 06m 10d

	Márcia Aparecida de Jesus Teixeira
	39a 01m 01d
	04a 05m 10d
	34a 07m 21d

	Nilda José Correia
	29a 02m 04d
	01a 07m 17d
	27a 07m 17d

	Noêmia Ferreira Mendes
	37a 02m 24d
	03a 05m 16d
	33a 09m 08d

	Paulo César Azevedo
	54a 11m 23d
	08a 10m 26d
	46a 00m 27d

Monísia Costa não atende às exigências temporais para continuar aposentada com base no artigo 3º da EC 47/2005, e, por consequência, o ato de peça 2 se mostra ilegal. Por fim, o ato de alteração de aposentadoria de Nilda José Correia também está irregular, pois, com o expurgo de 1 ano, 7 meses e 17 dias, a proporcionalidade de seus proventos deverá ser retificada, de 29/30 para 27/30. 
A unidade de origem da inativa Monísia de Queluz Costa poderá verificar se há alguma regra de aposentadoria que lhe permita continuar aposentada, e, em caso negativo, somente lhe resta o retorno à ativa, ficando sujeita às regras atualmente em vigor.
Ressalto que os formulários de peças 2 e 4 deram entrada no TCU há menos de cinco anos, ficando dispensada a oitiva das interessadas, nos termos do entendimento previsto no Acórdão 587/2011-TCU-Plenário.
	Ante o exposto, VOTO por que seja aprovada a minuta de deliberação que submeto a este Colegiado.
TCU, Sala das Sessões Ministro Luciano Brandão Alves de Souza, em 2 de junho de 2020.
ANA ARRAES 
Relatora